【裁判字號】    90,家抗,17
【裁判日期】    900307
【裁判案由】    指定遺產管理人
【裁判全文】
臺灣高等法院臺中分院民事裁定  九十年度家抗字第一七號
      抗  告  人  財政部國有財產局台灣中區辦事處
      法定代理人  蔡信三
                              .
      相  對  人  台灣中小企業銀行股份有限公司員林分行
                              .
      法定代理人  張祚海
                              .
右抗告人因與相對人間指定遺產管理人事件，對於中華民國八十九年十一月二十日臺
灣彰化地方法院八十九年度管字第二二號所為裁定提起抗告，本院裁定如左：
      主      文
原裁定廢棄，發回臺灣彰化地方法院。
      理      由
一、本件相對人（即原審聲請人）於原法院聲請意旨略以：緣被繼承人張道鈺於民國
    （下同）三十六年二月十二日出生，原住於彰化縣員林鎮中央里田中央巷二十九
    號之三十六，嗣於八十九年一月三十日死亡，其法定繼承人張劉秀語、張錦秀、
    張文欣、張馨尹、張道源、張慶福、葉張秀好、張秀玟、游張秀錶、張道椅等人
    均已拋棄繼承，是否尚有其他繼承人不明。又被繼承人張道鈺生前遺有坐落彰化
    縣員林鎮○○○段田中央小段二七四地號，地目田，面積六六一一平方公尺，應
    有部分一六五分之五四，因無人繼承，亦未依民法第一千一百七十七條選任遺產
    管理人，而被繼承人張道鈺生前，曾擔任星泰鋼架股份有限公司之連帶保證人向
    聲請人借款，尚有原法院八十九年二月十八日核發彰院松執字第九一八八號債權
    憑證之金額迄未清償，認有聲請指定遺產管理人之必要等語，並提出被繼承人除
    戶戶籍謄本、土地登記謄本及債權憑證等影本為證。原法院經調閱該審八十九年
    度繼字第一○○、一一八號拋棄繼承卷核閱屬實，准多聲請，並選任抗告人即財
    政部國有財產局台灣中區辦事處為遺產管理人並依法為承認繼承之公示催告程序
    。
二、抗告意旨略稱：本案被繼承人張道鈺之全體繼承人均已拋棄繼承，以共同生活之
    血緣至親，卻無人願意依法承受繼承權、負擔其繼承責任，顯見被繼承人之遺產
    有不敷清償遺債，而抗告人係一公務機關，依國有財產法規定綜理國產事務，執
    行事務預算為全國人民納稅所得，倘顯無遺產可歸屬國庫，應即避免選任抗告人
    為管理人，且抗告人於辦理被繼承人遺產管理事務期間，須由國庫墊付各項費用
    負擔，而各項墊付費用並無明文規定得於終結遺產管理人職務後對抗被繼承人生
    前抵押權之物權，並於受清償前先行扣還，倘以國家資源管理對國庫毫無利益之
    財產，並須墊付無法歸墊之管理費用，無異使公器淪為私用，損及全民利益，令
    國庫遭受權利之侵害，並有違社會公平正義原則。再按司法院七十四年十月十五
    日（七四）院台廳一字第○五七八六號函示：「此類拋棄繼承事件，多屬遺債大
    於遺產，形同破產，儘量避免選任國有財產局為遺產管理人」。原審法院未予詳
    查，遽選任抗告人為張道鈺之遺產管理人，自有未洽。又按選任遺產管理人，除
    慮及管理遺產之公平性外，亦須考慮其適切性，而抗告人對被繼承人之遺產、遺
    債情形，亦不若被繼承人生前共同生活之繼承人膫解，況被繼承人之繼承人多已
    成年，而有行為能力，足堪適任遺產管理人，故本案遺產管理人之職務，仍應指
    定其親屬擔任為適宜等語。
三、按司法院七十四年十月十五日（七四）院台廳一字第○五七八六號函示：「．．
    ．此類拋棄繼承事件，多屬遺債大於遺產，形同破產，儘量避免選任國有財產局
    為遺產管理人」。又按民法第一千一百八十五條固規定：「第一千一百七十八條
    所定之期限屆滿，無繼承人承認繼承時，其遺產於清償債權並交付遺贈物後，如
    有賸餘，歸屬國庫。」。惟查本件指定遺產管理人案是否屬遺債大於遺產性質，
    而使國庫對其遺產已無期待利益，不無疑問，原審未予查明，即逕選任抗告人為
    遺產管理人，已有未尚。蓋抗告人為一公產管理機關，依國有財產法有關規定綜
    理國有財產業務，執行事務所需預算為全國人民納稅所得，倘顯無遺產可歸屬國
    庫，而以國家資源管理對國庫毫無利益之財產，並須墊付各項費用負擔：如遺產
    稅、地價稅、房屋稅、雇人監管費、訴訟費等無法收回歸墊之管理費用，無異公
    器淪為私用，成為私人逃避訴訟之工具，令國庫蒙受損害。次按選任遺產管理人
    ，除慮及管理遺產之公平性外，亦須考量其適切性，亦即應以對其遺產、遺債之
    情形瞭解較深者優先選任為宜，而抗告人對被繼承人之遺產、遺債情形，不若與
    被繼承人生前同居之親屬瞭解。本件張道鈺之繼承人雖均拋棄繼承，但彼等與被
    繼承人均屬至親，且對被繼承人生前之財產及債權債務，按理均較他人知之甚詳
    ，對遺產之管理應不生窒礙，拋棄繼承亦無礙其擔任遺產管理人，而抗告人僅一
    公務機關，對被繼承人張道鈺之遺產、遺債及與相對人間之清償債務事件，毫無
    所知。是原法院指定其為遺產管理人，即有未洽。抗告論旨指摘原裁定不當，求
    予廢棄，為有理由，應由本院廢棄，發回原法院更為適當之裁定。
四、依非訟事件法第二十八條、民事訴訟法第四百九十二條第二項，裁定如主文。
中      華      民      國    九十      年      三      月      七      日
~B1民事第六庭審判長法  官  吳火川
~B2                法  官  饒鴻鵬
~B3                法  官  陳繼先
右為正本係照原本作成。
如不服本裁定應於裁定送達後十日內向本院提出抗告理由狀（須按他造人數附具繕本
），並繳納抗告裁判費新臺幣肆拾伍元及送達用雙掛號郵票拾份（每份拾肆元）。
~B                書記官  劉建智
中      華      民      國    九十      年      三      月      十二    日
                                                                        Ｙ


司法院資訊處製作；財團法人民間司法改革基金會備份。
